臺灣高等法院高雄分院刑事判決　　　　　　　　　九十一年度上訴字第一五八九號
　　上　訴　人　台灣高雄地方法院檢察署檢察官
　　被　　　告　甲○○
右上訴人因違反稅捐稽徵法等案件，不服台灣高雄地方法院九十年度訴字第三四八
號中華民國九十一年八月十六日第一審判決（起訴案號：台灣高雄地方法院檢察署經
檢察官提起公訴（九十年度偵字第七八六八號），提起上訴，本院判決如左：
    主  文
原判決撤銷。
甲○○公司負責人為納稅義務人，以詐術逃漏稅捐，處有期徒刑貳月，如易科罰金，
以佰元折算壹日。
    事  實
一、甲○○係址設高雄市三民區○○○路三一九號三樓上實業有限公司（下稱上
    公司）之名義負責人，係依稅捐稽徵法規定之納稅之義務人。上公司實際經營
    者為年籍姓名不詳之成年人，明知張玉美並未在上公司工作及支薪，竟於民國
    八十六年一月間在上址偽造張玉美於八十五年間向上公司支領工資新台幣（下
    同）七十四萬四千元之各類所得扣繳暨免扣繳憑單，以詐術向財政部高雄市國稅
    局稽徵所提出申報，使之營造成本增加，營利所得減少，以此方法逃漏上公司
    八十五度上開應申報之營利事業所得稅。
二、案經財政部高雄市國稅局函請台灣高雄地方法院檢察署偵查起訴。
     理  由
一、訊據被告甲○○否認違反稅捐稽徵法犯行，辯稱：我只是上公司之名義負責人
    ，王碧霜與廖美奈都知道此事，王碧霜是我的朋友，廖美奈則是王碧霜的好朋友
    ，當初八十三年間要開始設立公司時，是王碧霜拿我的身分證去使用的，當時是
    王碧霜說要讓我當名義上公司的負責人，而且每個月要給我三萬元的車馬費，王
    碧霜說因為我沒有前科，說是要開進口塑膠花的公司，後來車馬費並沒有給我，
    約過了半年我就去公司看，好像有在辦信用卡，王碧霜還說是要賺一些外快，也
    叫我把證件給他，要幫我辦信用卡，但是沒有辦出來，我覺得怪怪的，還有寄存
    證信函給廖美奈，後來我就跟王碧霜去變更負責人，我也跟王碧霜沒有再聯絡了
    云云。
二、經查：
  (一)上公司於八十五年十二月十日至八十七年六月一日期間，所登記之公司負責人
    係被告甲○○，有高雄市政府高市府建二公字第０九一０七八九三二００號函附
    之上公司變更登記事項卡相關資料影本一份附卷可稽。此與被告自承其應邀為
    該公司之負責人之情相符，應堪採信。
  (二)被告雖供稱上公司實際負責人為王碧霜，但其自承當初八十三年間要開始設立
    公司時，是王碧霜拿其身分證使用，允王碧霜以其名義為上公司的負責人，且
    每月可得三萬元酬金（見偵查卷第四十五、五十二頁）。已足徵其非被利用之被
    害人，而係知情之公司名義人。
  (三)證人洪順得證述：「我跟被告是在八十幾年認識的，確切的時間我忘了，當時是
    我跟我前妻與被告是分租房子，不久後，被告有說要當朋友公司的人頭，是有一
    個好朋友要開公司，要過去幫忙，我勸他不要當人頭，至於被告有沒有過去幫忙
    ，我就不清楚了，後來，我有聽被告說，那個朋友的公司沒有在經營了，人走掉
    了。」等語（見原審卷第二十九、三十頁），另證人即八十五年底起擔任上公
    司股東之張玉芳、林春美母女二人亦於原審調查時到庭證稱：渠等均不認識被告
    甲○○，亦不知自己有在上公司擔任股東。在七、八年前，有朋友介紹「廖美
    奈」來幫渠等辦理信用卡，渠等二人都有拿身分證讓「廖美奈」去影印，但沒有
    收到信用卡，後來收到中國信託銀行的帳單，說林春美信用卡已經刷爆，就趕快
    去辦理止付，之後，身分就經常被冒用當人頭，常走法院，實在不堪其擾等語明
    確（見原審卷第六十七頁），顯見被告僅係上公司名義負責人，並未參與實際
    經營及相關薪資帳務處理之事實，應堪認定。
  (四)此外，並有被告所提於八十六年十二月十一日發予「廖美奈」之存證信函一紙附
    卷可憑，則被告所辯係受友人王碧霜、及一自稱「廖美奈」真實年籍姓名不詳之
    人委託，擔任上公司名義負責人，後發覺該公司係在經營信用卡業務，且未收
    到每月三萬元之人頭費用，便不想再當人頭，於八十七年間與王碧霜去變更負責
    人等情，應非虛構。被告既僅係人頭負責人，衡情應未實際參與該公司之經營，
    況被害人張玉美係於八十九年間檢舉上公司虛報薪資所得，而被告早於八十六
    年間便發予「廖美奈」存證信函，表示僅擔任上公司名義負責人，並不負責公
    司業務等情，有上述存證信函影本為證。似此亦不能解免其為公司名義負責人之
    責任。
  (五)本件確有以張玉美名義在上公司工作及支薪，偽造張玉美於八十五年間向上
    公司支領工資七十四萬四千元之情，有「各類所得扣繳暨免扣繳憑單」為證，於
    翌年即八十六年一月申報時，虛偽構成營造成本增加，營利所得減少之方法逃漏
    營利事業所得稅，自屬詐術逃漏稅捐。
  (六)按稅捐稽徵法關於納稅義務人應處徒刑之規定，於公司法規定之公司負責人適用
    之，同法第四十七條第一款定有明文。次按稅捐稽徵法第四十七條第一款所定公
    司法規定之公司負責人應受處罰，係自同法第四十一條轉嫁而來，非因身分成立
    之罪。被告甲○○既知情而為上公司之名義負責人，即係係捐稽徵法第四十一
    條所規定之納稅義務人，則對於實際經營該公司之人虛報該公司之成本而逃漏營
    利事業所得稅等情，揆諸上揭要旨，自應有稅捐稽徵法第四十七條第一款之適用
    。
三、核被告所為，係犯稅捐稽徵法第四十七條之逃漏稅捐罪。被告既係轉嫁之受罰人
    ，即無故意或犯意連絡之問題。應依同法第四十一條處徒刑之規定處斷。公訴人
    認被告係直接犯稅捐稽徵法第四十一條之罪，尚有未洽，起訴法條應予變更。
四、原審為被告無罪之諭知，即有違誤，檢察官上訴意旨，求為有罪之判決，為有理
    由，惟其指摘被告與實際行為人有犯意連絡及行為分擔等語，則非可取。原判決
    既有上述可議之處，即屬無可維持，應由本院撤銷改判，爰審酌被告為圖利益而
    提供名義設立公司，使人以公司名義藉機逃漏稅捐等一切情狀，量處有期徒刑二
    月，並依法諭知如易罰金，以佰元折算壹日之折算標準。
五、公訴意旨另以：甲○○與年籍姓名不詳之人，共同明知被害人張玉美並未在上
    公司工作及支薪，竟偽造被害人張玉美於八十五年間向上公司支領工資共七十
    四萬四千元之各類所得扣繳暨免扣繳憑單，以詐術向財政部台灣省南區國稅局稽
    徵所提出申報，使之營造成本增加，營利所得減少，以此方法逃漏營利事業所得
    稅，足以生損害於被害人張玉美及稅捐稽徵機關對於稅捐稽徵之正確性，因認被
    告甲○○亦涉犯刑法第二百十六條、第二百十五條之行使業務上登載不實文書之
    罪嫌云云。惟右揭事實係由年籍姓名不詳之成年人所為，已如前述，被告僅係公
    司法規定之公司負責人，依稅捐稽徵法第四十七條第一款轉嫁之規定，應受處罰
    ，並非實際行為人，該年籍姓名不詳之成年人所犯刑法第二百十六條、第二百十
    五條之行使業務上登載不實文書罪，乃該他人之犯罪行為，本件既係轉嫁罰，被
    告甲○○，即無故意或犯意連絡之問題，已如前所述。故被告甲○○，應不成立
    刑法第二百十六條、第二百十五條之行使業務上登載不實文書罪，惟公訴人就此
    部分，認係與前述論罪科刑之部分，有牽連關係，依裁判上一罪起訴，故不另為
    無罪之諭知。
據上論斷，應依刑事訴訟法第三百六十九條第一項前段、第三百六十四條、第二百九
十九條第一項前段、第三百條，稅捐稽徵法四十七條第一款、第四十一條，刑法第十
一條、第四十一條第一項、罰金罰鍰提高標準條例第二條，判決如主文。
本案經檢察官陳新慶到庭執行職務。
中    華    民    國      九十一      年      十二      月     十一   日
                              臺灣高等法院高雄分院刑事第四庭
                                  審判長法官  蕭權閔
                                        法官  陳吉雄
                                        法官  陳啟造
右正本證明與原本無異。
如不服本判決應於收受本判決後十日內向本院提出上訴書狀，其未述上訴理由者，
並得於提起上訴後十日內向本院補提理由書狀（均須按他造當事人之人數附繕本)「
切勿逕送上級法院」。
                                      書記官  白蘭
中    華    民    國      九十一      年      十二      月     十一   日
附錄法條：
稅捐稽徵法四十七條第一款
本法關於納稅義務人、扣繳義務人及代徵人應處徒刑之規定，於左列之人適用之：
一、公司法規定之公司負責人。
稅捐稽徵法第四十一條
納稅義務人以詐術或其他不正當方法逃漏稅捐者，處五年以下有期徒刑、拘役或科或
併科新臺幣六萬元以下罰金。
